【裁判字號】    91,上訴,3072
【裁判日期】    920110
【裁判案由】    偽造文書等
【裁判全文】
臺灣高等法院刑事判決                          九十一年度上訴字第三七二號
    上  訴  人
    即  被  告  甲○○  男 四.
右上訴人因偽造文書等案件，不服臺灣板橋地方法院九十年度訴字第七六六號，中華
民國九十一年八月二十九日第一審判決（起訴案號：臺灣板橋地方法院檢察署九十年
度偵字第一二七七號、第五０六八號，暨臺灣臺北地方法院檢察署檢察官移送併辦案
號：九十一年度偵字第二八五八號）提起上訴，本院判決如左：
    主  文
原判決撤銷。
甲○○連續意圖為自己不法之所有，以詐術使人將本人之物交付，處有期徒刑拾月。
    事  實
一、甲○○係台北縣三重市○○街三十九巷十三號一樓協忠建材有限公司（以下簡稱
    協忠公司）之負責人，因急需資金週轉，以周金漢之名義，自任會首，於民國八
    十八年四月十日召集互助會，會員含會首共三十九人，每會新臺幣（下同）三萬
    元，會期自八十八年四月十日起至九十年十一月十日止，每月十日在台北縣三重
    市○○街三十九巷十三號開標，每四個月一日加標乙次。約定欲投標之會員於投
    標日填寫投標金額於標單上，以標金最高者得標，會員若不能親往投標，亦可委
    由會首代為投標。詎甲○○竟基於意圖為自己不法所有之概括犯意，於八十八年
    十月十日，利用欲投標之會員可不到場親自投標，及會員間彼此並不完全認識且
    未到場投標之機會，以向活會會員佯稱係會員丙○○（以詠竣公司名義參加互助
    會）得標一萬元後，再向會員丙○○隨意捏造任一活會會員得標，以此隨意捏造
    任一活會會員得標之詐術，致使會員丙○○及其他活會會員均陷於錯誤，而交付
    活會會款予甲○○共六十二萬元。甲○○又基於前開詐欺之犯意於八十八年十月
    二十日召集另一互助會，會員含會首共三十人，每會三萬元，會期自八十八年十
    月二十日至九十一年三月二十日，每月二十日在上址開標。並在起會時，擅用編
    號十三許義隆及編號十七黃明賢名義上會，致使其他會員陷於錯誤而加入互助會
    ，甲○○因而詐得八十七萬元之會頭錢。嗣至八十九年十二月間，甲○○無故宣
    布停標，避不見面，經丙○○、丁○○、乙○○等人向會員查詢始知上情。
二、甲○○又基於意圖不法所有之犯意，於八十九年九月十三日，以其所經營之協忠
    建材有限公司名義，向三和三商股份有限公司（下稱三商公司）購買車號九Ａ─
    一七００號、九Ａ─一七０一號、九Ａ─一七０二號自用小客車三輛，雙方約定
    以分期付款附條件買賣之方式交易，在分期價金未付清前，協忠公司僅能占有使
    用上開三輛自用小客車，所有權仍屬三商公司所有，甲○○取得三輛車後僅繳納
    二至三期分期款，即拒不付款，並明知上開三輛汽車之所有權係屬三商公司所有
    ，未將購車價款全部付清前，不得將標的物任意為遷移或質押之處分，竟將其所
    持有之上開三輛自用小客車，持向周淵超經營之勝興汽車行質押借款，而將登記
    附條件買賣之上開三輛汽車為遷移質押之處分，足生損害於三商公司。嗣經三商
    公司接獲勝興汽車行來電告知，始查知上情。
三、甲○○復基於上開意圖為自己不法所有及違反動產擔保之概括犯意，於八十九年
    九月二十七日，以其所經營之協忠建材有限公司名義，並邀同其妻周玉梅為連帶
    保證人，向聯邦商業銀行股份有限公司（下稱聯邦商業銀行）佯稱購車辦理汽車
    貸款一百四十萬元，為取信聯邦商業銀行並以所購車輛車號ＤＷ─一一八八號自
    用小客車一輛（賓士廠牌、Ｃ三二０型號）設定動產抵押，期限三年，自八十九
    年十一月十日起至九十九年十一月十日止，按月攤還本息，雙方約定以分期付款
    動產抵押之方式交易，在分期價金未付清前，協忠公司僅能占有使用上開自用小
    客車，所有權仍屬聯邦商業銀行所有，致使聯邦商業銀行不疑有詐，因而陷於錯
    誤，於八十九年十一月十日匯款一百四十萬元予甲○○指定之許碩琪帳戶內。詎
    甲○○僅繳納一期分期款，即拒不付款，復於不詳之時、地，意圖為自己不法之
    所有，明知上開汽車已設定動產抵押權予聯邦商業銀行，未將貸款全部付清前，
    不得將標的物任意為遷移或質押之處分，竟將其所持有之上開自用小客車，持向
    當鋪質押借款，而將登記動產抵押之上開汽車為遷移質押之處分，足生損害於聯
    邦商業銀行。嗣經聯邦商業銀行接獲當鋪來電告知，始查知上情。
四、案經丙○○、丁○○、乙○○暨三商公司訴由台灣板橋地方法院檢察署檢察官偵
    查起訴及由聯邦商業銀行訴由台灣台北地方法院檢察署檢察官移請併案審理。
    理  由
一、訊據上訴人即被告甲○○固坦承召集民間互助會而倒會，及向三商公司設立擔保
    借款購車及向聯邦商業銀行因設質借款之事實不諱，惟矢口否認詐欺、侵占及違
    反動產擔保交易法之犯行，辯稱：並未以互助會會員名義冒標，伊起會有經許義
    隆、黃明賢同意，伊兩人係嗣後退出，後來伊純係因週轉不靈而倒會。伊亦未將
    車輛持向當舖借款，而係因遭債權人逼債而跑路，由債權人將車輛牽走處分云云
    。
二、經查：
(一)右揭犯罪事實，業據告訴人丙○○、丁○○、乙○○、三商公司代理人吳俊麟及
    聯邦商業銀行代理人徐志賢、吳鈺玫分別於偵、審中指訴歷歷。且被告於八十八
    年十月十日冒活會會員丙○○名義標會事實，並據證人即會員黃月娥在偵查中結
    證被告向伊稱係丙○○標走等語甚明（見偵查卷第二六頁反面），並經證人丁○○結證屬實（見原審卷第一六九頁）。又被告係事先未經許義隆、黃明賢同意即
    行上會，將該二人列為會員之事實，並據許義隆、黃明賢在原審結證甚明在卷（
    見原審卷第六八頁、第一一一頁）。是被告空言否認冒標，及未冒用許義隆、黃
    明賢名義上會，顯不實在。此外，並有互助會單二紙、附條件買賣契約書、動產
    擔保交易附條件買賣設定登記申請書、還款明細各三份、動產抵押契約書影本、
    動產抵押交易登記證明書影本、匯款單影本、繳息紀錄一紙、監理單位車輛查詢
    單影本一紙在卷可稽。
(二)被告雖辯稱係因週轉不靈而倒會，汽車遭人牽走云云，惟查，被告遭案外人劉慶
    明倒會五十萬元、林倍頤倒會三十多萬元、洪志明、魏淑惠倒會共約一百多萬元
    、翁明珠積欠借款二百六十八萬二千元，及遭客戶跳票約一百六十二萬一千元，
    固據提出會首劉慶明之標單影本一紙、合會協議書一紙、會首甲○○之標單一紙
    、民事執行處通知書影本一紙、支票及退票理由單影本共九紙為證，然此適足以
    證明被告於召集互助會及購買汽車時其經濟狀況已惡化，公司財務狀況不佳，已
    無清償之能力，此觀諸被告所提出之支票及退票理由單，其中七紙支票均係八十
    八年十月前之退票，僅其餘二紙金額共計十五萬八千元之支票係八十九年四、五
    月間之退票，足見被告之經濟狀況於八十八年十月前已陷於不能清償。然其猶向
    互助會員召集互助會並向三商公司及聯邦商業銀行貸款。並向三商公司一次購買
    三輛汽車，得手後未幾即行典當，顯見其購車時，並非業務需要，而其所稱賓士
    車不見一節，復自承未報警處理（見原審卷第二三六頁），顯見被告所辯汽車不
    見了或遭人牽走云云，皆屬無憑。其一次購車三輛，又以賓士車貸得鉅款後，立
   即處分汽車，顯見事先均有詐欺之不法所有意圖。
(三)綜上所述，被告所辯顯係卸責之詞，並不足採。被告於冒標及冒名召集互助會以
    及向聯邦商業銀行借款之時，即有不法所有之意圖已甚明顯。本件事證明確，被
    告犯行洵堪認定。
三、核被告甲○○利用欲投標之會員可不到場親自投標，及會員間彼此並不完全認識
    且未到場投標之機會，以向活會會員佯稱係會員丙○○得標，後再向會員丙○○
    隨意捏造任一活會會員得標，以此隨意捏造任一活會會員得標之詐術，致使會員
    丙○○、丁○○、乙○○等活會會員均陷於錯誤，而交付活會會款予甲○○，又
    冒許義隆、黃明賢名義上會，使其他會員誤信多人參加互助會，而加入互助會，
    並繳交會頭款，係犯刑法第三百三十九條第一項詐欺取財罪。又被告甲○○意圖
    為自己不法之所有，明知向三商公司詐購上開三輛汽車，又明知所有權仍屬三商
    公司所有，未將購車價款全部付清前，不得將標的物任意為遷移或質押之處分，
    持向周淵超經營之勝興汽車行質押借款，而將登記附條件買賣之上開三輛汽車為
    遷移質押之處分，足生損害於三商公司之所為，係犯刑法第三百三十九條第一項
    之詐欺取財罪及違反動產擔保交易法第三十八條之罪（公訴人雖漏未論及違反動
    產擔保交易法第三十八條之罪，然起訴事實已載明）；被告甲○○意圖為自己不
    法之所有，明知上開汽車已設定動產抵押權予聯邦商業銀行，未將貸款全部付清
    前，不得將標的物任意為遷移或質押之處分，竟將其所持有之上開自用小客車，
    持向當鋪質押借款，而將登記動產抵押之上開汽車為遷移質押之處分，足生損害
    於聯邦商業銀行之所為，係犯刑法第三百三十九條第一項之詐欺取財罪及違反動
    產擔保交易法第三十八條之罪。檢察官此部分以同法第三百三十五條第一項之侵
    占罪起訴，起訴法條即有未當，應予變更。被告所犯詐欺罪與違反動產擔保交易
    法第三十八條二罪間有方法、結果之牽連關係，應從一重之詐欺取財罪處斷。又
    被告甲○○以一詐欺行為，同時詐騙各活會會員，係一行為觸犯數詐欺罪名，應
    依想像競合犯，從一重詐欺罪處斷。又被告先後多次詐欺互助會會員、三商公司
    及聯邦商業銀行之詐欺犯行，時間緊接且犯罪構成要件相同，顯係基於概括犯意
    而反覆為之，均應依連續犯之規定各論以一罪，移送併案審理部分與本件已起訴
    之詐欺取財罪及違反動產擔保交易法犯行，有牽連犯之裁判上一罪關係，依審判
   不可分之法理，本院自應一併審理。
四、原審予以論罪，固非無見。惟查：被告僅第一會（即八十八年四月十日召集），
    有冒標丙○○名義之互助會（第二會丙○○未參加），原判決事實認被告自八十
    八年間起，多次冒標丙○○會款，又未具體認定其冒標時間及冒標金額，均有未
    洽。復認被告冒用許義隆、黃明賢名義上會一節，無詐欺犯行，亦有未當。又就
    被告向三商公司詐購汽車部分，論以侵占罪，同有未合。又就被告上訴否認犯罪
    ，並以原審量刑過重云云，指摘原判決不當，其所辯均不足採，上訴固無理由，
    惟原判決既有上開可議之處，自應由本院予以撤銷，並自為判決。爰審酌被告甲○○之素行、犯罪動機、目的、手段、被害人受詐騙之金額及本案上訴後又積極
    與被害人和解等一切情狀，量處如主文第二項所示之刑。
五、公訴意旨另以：被告甲○○於八十八年十月間，在上開處所，偽造會員丙○○名
    義（以詠竣公司名義參加互助會）冒標會款，並得標之，甲○○即向莊諒莉、黃
    月娥、許霖妹、丁○○等活會收取會款，足生損害於丙○○及其他活會會員。甲○○復於八十八年十月二十日召集另一互助會，含會首三十人，每會三萬元，會
    期自八十八年十月二十日至九十一年三月二十日，每月二十日在上址開標，甲○○明知並無黃中毅、游國龍、林秋龍三人參加該互助會，竟偽造三人名義書寫於
    互助會單上，使會員乙○○（以全佑公司名義）誤信其言，參加該互助會二會，
    迨甲○○無故宣布停標，避不見面，經乙○○查證始知上情。因指被告甲○○此
    部份所為另涉有刑法第二百十六條之行使第二百十條之行使偽造準私文書罪嫌。
    但查，此部分之犯行為被告甲○○於審理中否認，辯稱並沒冒名寫標單云云，經
    查告訴人丙○○、丁○○、乙○○及其餘互助會會員亦均未親見被告冒用他人名
    義投標，則被告甲○○是否有偽造活會會員之標單，尚屬不能證明，且亦無偽造
    之標單扣案足資佐證。而證人游國龍、林秋龍、黃中毅於原審審理時均到庭證稱
    ，有參加甲○○之互助會，則被告將黃中毅、游國龍、林秋龍之名列於互助會會
    單，應屬真實，尚無偽造文書可言。因公訴人認此部分之行為與前開已論罪科刑
    之詐欺取財部分屬牽連犯之裁判上一罪關係，爰不另為無罪之諭知，附此敘明。
據上論斷，應依刑事訴訟法第三百六十九條第一項前段、第三百六十四條、第三百條
、第二百九十九條第一項前段，動產擔保交易法第三十八條，刑法五十六條、第三百
三十九條第一項、第五十五條、罰金罰鍰提高標準條例第一條前段，判決如主文。
本案經檢察官鄭龍照到庭執行職務。
中      華      民      國    九十二    年      元      月      十      日
                              台灣高等法院刑事第十庭
                                  審判長法  官  溫  耀  源
                                        法  官  黃  金  富
                                        法  官  何  菁  莪
右正本證明與原本無異。
檢察官如不服本判決應於收受送達後十日內向本院提出上訴書狀，其未敘述上訴之理
由者並得於提起上訴後十日內向本院補提理由書（均須按他造當事人之人數附繕本）
。
被告不得上訴。
                                        書記官  鐘  麗  芳
中      華      民      國    九十二    年      元      月      十三    日
附錄：本案論罪科刑法條全文
刑法第三百三十九條
意圖為自己或第三人不法之所有，以詐術使人將本人或第三人之物交付者，處五年以
下有期徒刑、拘役或科或併科一千元以下罰金。
以前項方法得財產上不法之利益或使第三人得之者亦同。
前二項之未遂犯罰之。
刑法第三十八條
左列之物沒收之：
一、違禁物。
二、供犯罪所用或供犯罪預備之物。
三、因犯罪所得之物。
前項第一款之物，不問屬於犯人與否，沒收之。
第一項第二款、第三款之物，以屬於犯人者為限，得沒收之。但有特別規定者，依
  其規定。


司法院資訊處製作；財團法人民間司法改革基金會備份。
